---
title: "Introducció a coda.plot"
author: "Marc Comas-Cufí"
output: rmarkdown::html_vignette
vignette: >
  %\VignetteIndexEntry{Introducció a coda.plot}
  %\VignetteEngine{knitr::rmarkdown}
  %\VignetteEncoding{UTF-8}
---

```{r setup, include = FALSE}
knitr::opts_chunk$set(
  collapse = TRUE,
  comment = "#>",
  fig.width = 7,
  fig.height = 5
)
```

`coda.plot` proporciona gràfics senzills per explorar dades composicionals. En
aquest tipus de dades, cada fila descriu com es reparteix un total entre diverses
parts. Per exemple, una barreja pot estar formada per proteïna, greix i
carbohidrats.

La idea més important és que totes les parts han de ser **estrictament
positives**. No cal que les files sumin 1 o 100: les funcions treballen amb les
proporcions relatives.

```{r data}
library(coda.plot)

set.seed(2026)
X <- matrix(rexp(90, rate = 1), ncol = 3)
colnames(X) <- c("Proteina", "Greix", "Carbohidrats")
grup <- factor(rep(c("Control", "Tractament"), each = 15))

head(X)
```

## Diagrama ternari ràpid

Quan hi ha exactament tres parts, `ternary_plot()` és la manera més directa de
representar-les. Cada punt correspon a una fila de `X`, i la proximitat a un
vèrtex indica un pes relatiu més gran de la part que hi apareix escrita.

```{r ternary-plot}
ternary_plot(X, group = grup)
```

Amb `center = TRUE` el gràfic se centra en la composició mitjana. `scale = TRUE`
estandarditza la variabilitat, i `show_pc = TRUE` afegeix les dues direccions
principals de variació.

```{r ternary-transformed}
ternary_plot(X, group = grup, center = TRUE, scale = TRUE, show_pc = TRUE)
```

## Construir un diagrama ternari per capes

La interfície modular és útil quan volem controlar cada element del gràfic.
Primer, `ternary_frame()` defineix la transformació i les etiquetes. Després,
`ternary_base()` crea el triangle, i les funcions `add_ternary_*()` hi afegeixen
capes.

```{r ternary-layers}
marc <- ternary_frame(X, labels = c("P", "G", "C"))

p <- ternary_base(marc, show_grid = FALSE)
p <- add_ternary_grid(p, ticks = c(0.25, 0.50, 0.75), colour = "grey80")
p <- add_ternary_points(p, X, group = grup, size = 2)
p
```

`add_ternary_path()` uneix composicions ordenades. En aquest exemple, el camí
mostra una transició gradual des d'una composició rica en proteïna fins a una
composició rica en carbohidrats.

```{r ternary-path}
cami <- rbind(
  c(8, 1, 1),
  c(6, 2, 2),
  c(4, 3, 3),
  c(2, 3, 5),
  c(1, 2, 7)
)

p <- ternary_base(ternary_frame(cami, labels = colnames(X)))
p <- add_ternary_path(p, cami, colour = "#0072B2", linewidth = 1)
add_ternary_points(p, cami, colour = "#0072B2", size = 2)
```

`add_ternary_pc()` permet afegir les direccions principals manualment. És
l'equivalent modular de `show_pc = TRUE`.

```{r ternary-pc}
p <- ternary_base(ternary_frame(X, center = TRUE))
p <- add_ternary_points(p, X, group = grup)
add_ternary_pc(p, X, colour = "black", linewidth = 0.7)
```

Finalment, `ternary_coords()` retorna les coordenades que s'utilitzen per
dibuixar. És útil per preparar anotacions o capes personalitzades amb `ggplot2`.

```{r ternary-coords}
coords <- ternary_coords(marc, X, group = grup)
head(coords)
```

## Comparar grups amb mitjanes geomètriques

`geometric_mean_barplot()` compara les parts entre grups. Les barres representen
desviacions respecte de la mitjana global; `include_boxplot = TRUE` també mostra
la variabilitat de les observacions.

```{r geometric-means}
geometric_mean_barplot(X, grup, include_boxplot = TRUE)
```

Amb `clr_scale = TRUE`, el càlcul es fa en coordenades clr, adequades per
interpretar diferències relatives entre parts.

```{r geometric-means-clr}
geometric_mean_barplot(X, grup, clr_scale = TRUE)
```

## Biplot clr

Per a composicions amb tres parts o més, `clr_biplot()` resumeix les observacions
i les parts en dues dimensions. Punts propers representen observacions semblants;
les direccions de les etiquetes indiquen quines parts expliquen la variació.

```{r biplot-data}
X6 <- matrix(rexp(180), ncol = 6)
colnames(X6) <- paste0("Part_", 1:6)
```

```{r clr-biplot}
clr_biplot(X6, group = grup)
```

El tipus `"covariance"` posa l'èmfasi en les observacions, mentre que `"form"`
facilita la lectura de les relacions entre parts.

```{r clr-form}
clr_biplot(X6, group = grup, biplot_type = "form")
```

Si necessitem reutilitzar les coordenades, `return_data = TRUE` retorna les dades
d'observacions, les dades de les variables i el gràfic.

```{r clr-return}
resultat <- clr_biplot(X6, group = grup, return_data = TRUE)
names(resultat)
```

## Biplot de log-contrastos

`logcontrast_biplot()` representa les observacions segons dos contrastos definits
per l'usuari. Cada columna de `lc` ha de sumar zero. Aquí, el primer eix compara
les parts 1 i 2, i el segon compara les parts 3 i 4.

```{r logcontrast}
lc <- cbind(
  `Part 1 / Part 2` = c(1, -1, 0, 0, 0, 0),
  `Part 3 / Part 4` = c(0, 0, 1, -1, 0, 0)
)

logcontrast_biplot(X6, lc, group = grup)
```

## Dendrograma de balanços

`balance_dendrogram()` ajuda a interpretar una base de balanços. La matriu `B`
descriu quines parts es comparen a cada bifurcació. Podem obtenir-ne una
automàticament amb `coda.base::pb_basis()`.

```{r balance-dendrogram}
B <- coda.base::pb_basis(X6, method = "exact")
balance_dendrogram(X6, B, group = grup)
```

## Resum de funcions

| Funció | Ús principal |
|---|---|
| `ternary_plot()` | Crear ràpidament un diagrama ternari complet. |
| `ternary_frame()` | Definir la transformació i les etiquetes ternàries. |
| `ternary_base()` | Crear el triangle base. |
| `add_ternary_grid()` | Afegir línies de graella. |
| `add_ternary_points()` | Afegir observacions. |
| `add_ternary_path()` | Afegir un camí de composicions ordenades. |
| `add_ternary_pc()` | Afegir direccions de components principals. |
| `ternary_coords()` | Obtenir coordenades per a capes personalitzades. |
| `geometric_mean_barplot()` | Comparar parts i grups amb mitjanes geomètriques. |
| `clr_biplot()` | Explorar observacions i parts en coordenades clr. |
| `logcontrast_biplot()` | Visualitzar dos log-contrastos definits per l'usuari. |
| `balance_dendrogram()` | Interpretar una base de balanços. |

Per començar, normalment n'hi ha prou amb `ternary_plot()` per a tres parts i
`clr_biplot()` per a composicions de dimensió més gran. La resta de funcions
ofereixen més control o responen a preguntes més específiques.
